【裁判字號】    98,上易,855
【裁判日期】    981130
【裁判案由】    公共危險等
【裁判全文】
臺灣高等法院高雄分院刑事判決         98年度上易字第855號
上  訴  人
即  被  告  甲○○
上列上訴人因公共危險等案件，不服臺灣高雄地方法院97年度易
字第1322號中華民國98年7月28日第一審判決（起訴案號：臺灣
高雄地方法院檢察署97年度偵字第7762號），提起上訴，本院判
決如下：
     主  文
上訴駁回。
     理  由
一、按不服地方法院之第一審判決而上訴者，須提出上訴書狀，
    並應敘述具體理由，上訴書狀未敘述上訴理由者，應於上訴
    期間屆滿後20日內補提理由書於原審法院。逾期未補提者，
    原審法院應定期間先命補正。但上訴書狀已敘述理由，惟所
    敘述者非屬具體理由，則屬不符上訴之法定程式，由第二審
    法院以其上訴不合法律上程式，判決駁回，不生定期命補正
    之問題，刑事訴訟法第350 條第1 項、第361 條、第362 條
    、第367 條定有明文。
二、次按上開所稱「上訴書狀應敘述具體理由」，係指須就不服
    之判決為具體之指摘而言，如僅泛稱原判決認事用法不當或
    採證違法、判決不公等，均非具體理由（法院辦理刑事訴訟
    案件應行注意事項第162點參照）；復按所謂具體理由，必
    係依據卷內既有訴訟資料或提出新事證，指摘或表明第一審
    判決有何採證認事、用法或量刑等足以影響判決本旨之不當
    或違法，而構成應予撤銷之具體事由，始克當之（例如：依
    憑證據法則具體指出所採證據何以不具證據能力，或依憑卷
    證資料，明確指出所為證據證明力之判斷如何違背經驗、論
    理法則）；倘僅泛言原判決認定事實錯誤、違背法令、量刑
    失之過重或輕縱，而未依上揭意旨指出具體事由，或形式上
    雖已指出具體事由，然該事由縱使屬實，亦不足以認為原判
    決有何不當或違法者（例如：對不具有調查必要性之證據，
    法院未依聲請調查亦未說明理由，或援用證據不當，但除去
    該證據仍應為同一事實之認定），皆難謂係具體理由，俾與
    第二審上訴制度旨在請求第二審法院撤銷、變更第一審不當
    或違法之判決，以實現個案救濟之立法目的相契合，並節制
    濫行上訴」（最高法院97年度台上字第892號判決意旨參照
    ）。是如上訴理由書狀並未依據卷內訴訟資料，具體指摘原
    判決認事用法有何違法或不當之情形，即屬上訴未敘述具體
    理由。
三、另按刑之酌減、量定及定執行刑等，為法院依實體法或程序
    法等相關規定，得依職權審酌、自由裁量之事項，不得任意
    指摘，必須具體表明原審判決所為自由裁量之行使，未合乎
    法律之目的，違背內部性界限，而屬權利濫用之違法，或違
    反比例原則、平等原則、公平正義等法則，始足當之，否則
    非屬具體理由，可逕由程序上予以駁回（最高法院71年3 月
    2日71年度第3次刑事庭會議決議三之意旨參照）。
四、本件上訴人即被告（下稱被告）甲○○，因犯預備放火燒燬
    現供人使用之住宅，經原審判處有期徒刑參月，如易科罰金
    ，以新臺幣壹仟元折算壹日。並諭知應於刑之執行完畢後，
    令入相當處所施以監護壹年在案。玆被告於上訴期間之98年
    10月16日向原審法院提出上訴狀，上訴理由略以：「被告於
    第一次警詢時，呼氣酒測值高達1.75mg/l，已屬迷醉狀態，
    依當時被告精神狀態顯無法為完全陳述，被告於97年3月4日
    19時開始接受第一次警詢，至隔日早上6時50分始完成第二
    次警詢筆錄，其於警局留置長達十餘小時，且夜間詢問，復
    無其他輔佐人在場陪同，其警詢不具證據能力，原審對於辯
    護人爭執警詢筆錄之任意性，不予勘驗調查，逕自認定被告
    警詢筆錄具證據能力且內容真實，判決自屬違背法令及經驗
    法則。被告潑灑汽油後，直接回住處睡覺，並無任何點火動
    作，其不抽煙身上未帶任何點火工具，且復無尋找、購買、
    籌備點火工具之行為，故被告主觀上無「預備放火」之犯意
    ，客觀上無「預備放火」之行為，原判決認被告所為，係犯
    預備放火罪，亦有錯誤。量刑固屬法院依職權得自由裁量事
    項，惟應符合比例原則、平等原則及受一般法律原則之支配
    。本件原判決認被告行為時之精神狀態符合刑法第19條第2
    項之精神障礙情形，故對被告之適當處分，應著重在監護治
    療之部分，惟原判決仍判處有期徒刑3月，雖得易科罰金，
    惟高達9萬元，被告罹患精神分裂症，無工作收入，此一刑
    罰，實際上仍由其高齡老母承擔，等於變相處罰被告之母，
    難謂妥適」云云。
五、經查：
  (一)被告第一次警詢時，固有上訴意旨所指酒醉之情形，惟警察
    因此情狀及當時係晚上7時之夜間，而停止詢問，故第一次
    警詢實際上未進行詢問調查，至翌日早上天亮後6、7點間，
    始開始進行第二次警詢筆錄，以上有載明詢問之起、迄時間
    及詢答內容之被告第一、二次警詢筆錄附卷可稽，而被告於
    第一次警詢時，雖呼氣酒測值高達1.75mg/l，而有酒醉之情
    事，惟距第二次警詢之時間即翌日早上6、7時間，已經過約
    11 、12小時，依人體自然之新陳代泄體內酒精濃度會隨時
    間經過而消退，及被告第一次警詢至第二次警詢間，有經過
    一夜約11、12小時在警局內休息等，堪認被告於12小時後，
    接受第二次警詢時，應無尚酒醉至迷醉之程度，致無法自由
    陳述之情形，況被告有長期酒精成癮，對酒精已有耐受性，
    同樣濃度之酒精對被告之中樞神經並無相當於一般人之效應
    （見卷附之精神鑑定報告書之評估意見），準此，足見被告
    第二次警詢時，應有陳述能力，其第二次警詢之陳述有任意
    性。此外，原審亦斟酌「被告於警詢時就購買汽油之時地、
    潑灑汽油之手法、潑灑汽油之原因，均能陳述明確，且與偵
    查中所述相符」等情，而認被告於第二次警詢時未有欠缺任
    意性而為陳述之情事。上訴意旨以被告在警詢時，已達迷醉
    地步，無完全之陳述能力，夜間詢問復無輔佐人，且自97年
    3 月4日晚上7時第一次開始接受警詢，直至隔天97年3月5日
    上午6時50分始完成第二次警詢筆錄，認被告於警局留置期
    間，長達十餘小時，警詢筆錄無證據能力云云，依上揭事證
    論述說明，被告顯故意忽略第一次警詢筆錄未進行實質詢問
    調查之事實，且故意曲解第二次警詢筆錄起、迄時間之記載
    ，而指摘長達十餘小時始完成第二次警詢筆錄之製作，主張
    被告之警詢筆錄無證據能力，核均不可採。
  (二)原判決以「被告係因上址發出施工噪音而心生不滿，為圖洩
    憤，方持自備之汽油桶至加油站購買汽油，再持上開汽油桶
    至上址，將汽油潑灑於停放在上址後院之自用小貨車、後院
    內及牆邊。而衡諸一般人應知悉汽油有引火點燃之危險，被
    告竟在他人住宅後院、牆邊及車輛等處潑灑汽油，依現場照
    片（見警卷第24頁）所示，被告係將汽油潑灑在上開車輛後
    載極易引燃之木板上，若一經點火，勢必快速引燃延燒至被
    害人乙○○之住宅」等情，認被告當時確具預備放火燒燬現
    供人使用住宅之主觀犯意。核其認事用法，並無違誤，上訴
    意旨否認有主觀之預備放火罪之犯意云云，亦非可採。
  (三)「按刑法第173條所稱之「放火」，係指行為人對於特定物
    ，故意以火力使之燃燒者而言；是若行為人僅為前置階段，
    而尚未至「故意以火力使之燃燒」者，則其行為僅止於「預
    備」階段，而不能謂已著手於「放火」構成要件行為之實施
    。再刑法第173條第1項之放火燒燬現供人使用之住宅罪，所
    謂「燒燬」，係指該住宅主要部分或效用滅失之燒燬（最高
    法院89年度臺上字第2495號判決意旨參照）。本件被告以其
    自備之汽油潑灑在被害人房屋後院、牆邊及車輛等處，而尚
    未引火點燃，是被告客觀上尚未開始實施「故意以火力使之
    燃燒」之行為，惟因汽油可隨時引火點燃，且被告所潑灑汽
    油之處均位於乙○○之住宅後院內，一經點火，勢必延燒至
    乙○○之住宅，被告上開行為，實已具備燒燬現供人使用住
    宅之危險可能性，是以，被告尚未開始著手為放火燒燬住宅
    構成要件行為之實施，僅止於「預備」放火之行為前置階段
    ，而係預備對現供乙○○使用之住宅放火之舉甚明。原判決
    依上述事證、理由及法律適用見解，並衡諸一般人均應知悉
    汽油有引火點燃之效用，被告為圖洩憤，在上開車輛所載運
    極易燃之木板上及該處後院、牆邊潑灑汽油等情，認被告之
    行為，在客觀上已可評價為預備放火之行為，縱被告事後並
    無引火點燃之舉動，此僅被告並未著手實施放火行為，並不
    影響被告已該當預備放火之犯行。核其認事用法，均無違誤
    或不當。上訴意旨以被告潑灑完汽油後就直接回住處睡覺，
    並無準備點火之工具，主觀上無放火之故意，客觀上無預備
    放火之行為，其動作未達預備放火之階段云云，依上述分析
    說明，均無理由。
  (四)末查，原審判決就量刑部分，已詳細審酌：「被告係因一時
    情緒氣憤，預備放火燒燬現供人使用之住宅，行為實有不該
    ，惟念及其患有精神分裂症，且當時因精神障礙，致其辨識
    行為違法或依其辨識而行為之能力顯著減低，又其所犯僅屬
    預備階段，危險性相對較低，而尚未造成實質損害」等一切
    情狀，量處如原判決主文所示之刑。另並參酌精神鑑定書之
    建議「因被告於鑑定過程中以淡化之態度面對此一公共危險
    案件，顯示被告有某程度上之認知扭曲並未學習到某些警惕
    ，故有治療之必要，其治療課程內容建議為監護治療處分、
    戒酒治療，加強病識感及服藥遵從度，維持病情及情緒穩定
    ，加上後續之家庭及社會監督，以避免被告再次發生此一行
    為」等情，並考量「被告因長期酒精成癮，持續有被害妄想
    及幻覺等症狀，且於飲酒後會有不當之攻擊行為，經診斷患
    有精神分裂症，又被告於飲酒後所為本件預備放火行為，對
    公眾生命及財產安全確有相當威脅，足見被告顯有接受藥物
    治療及適當監督保護之必要，以避免將來有再犯及危害公共
    安全之虞，以確保被告得以接受適當機關實施治療」等，而
    依刑法第87條第2項前段、第3項之規定，併宣告將被告令入
    相當處所施以監護1年，以達其個人治療及社會防衛之效。
    核原審量刑及監護處分之裁量權行使，合乎法律目的，並無
    違背內部性界限，而屬權利濫用之違法，亦無違反比例原則
    、平等原則、公平正義等法則。上訴人以其罹有精神疾病，
    本件應著重在監護治療之部分，伊無工作收入，原判決判處
    有期徒刑3月部分，易科罰金高達9萬元，實際上仍由其高齡
    老母承擔，等於變相處罰被告之母，指摘原判決不妥適云云
    。依上揭各節論述說明，此部分之上訴意旨，洵非可採。
六、綜上所述，被告所提出之上訴理由，均非依據卷內既有訴訟
    資料或提出新事證，具體指摘原判決上開採證認事，有何足
    以影響判決本旨之不當或違法，而構成應予撤銷之具體事由
    ，徒以「被告警詢時迷醉，陳述無任意性，警詢筆錄無證據
    能力，被告主觀上無預備放火之故意，客觀上無預備放火之
    行為，被告罹有精神疾病，無工作收入，原審量處有期徒刑
    3月，得易科罰金，無異懲罰其年邁母親」等，而指摘原判
    決不當，依據首揭說明，上訴人所提之前述上訴理由，核與
    刑事訴訟法第361條第2項所稱「具體理由」顯非相當，其上
    訴顯屬違背法律上之程式，應由本院依同法第367條前段、
    第372條規定，不經言詞辯論，判決如主文。
據上論斷，應依刑事訴訟法第367 條前段、第372 條，判決如主
文。
中    華    民    國    98    年    11   月     30   日
                  刑事第五庭    審判長法  官  曾永宗
                                      法  官  任森銓
                                      法  官  鍾宗霖
以上正本證明與原本無異。
本判決不得上訴。
中    華    民    國    98    年    11    月    30    日
                                      書記官  黎  珍


司法院資訊處製作；財團法人民間司法改革基金會備份。
